【裁判字號】    98,易,136
【裁判日期】    990512
【裁判案由】    業務過失傷害
【裁判全文】
臺灣桃園地方法院刑事判決               98年度易字第136號
公  訴  人  臺灣桃園地方法院檢察署檢察官
被      告  己○○
            甲○○
共      同
選任辯護人  陳傳中律師
上列被告因業務過失致重傷案件，經檢察官提起公訴（97年度調
偵字第42號），本院判決如下︰
     主  文
甲○○從事業務之人，因業務上之過失致人重傷，處有期徒刑壹
年，減為有期徒刑陸月，如易科罰金，以新台幣壹仟元折算壹日
。
己○○無罪。
     事  實
一、甲○○自民國96年4 月9 日起受乙○○所託，以每月新台幣
    （下同）8,500 元酬勞，擔任褓母，於每週一至週五早上9
    時至下午5 時，在其位於桃園縣龍潭鄉○○路○ 段40號住處
    照顧乙○○長子余柏陞（95年9 月30日生），甲○○為從事
    褓母業務之人。嗣余柏陞祖父丙○○於同年月23日上午9 時
    許，將余柏陞帶至上址託由甲○○照顧，於該日下午3 時起
    至下午4 時39分內之某時，甲○○明知余柏陞係甫出生未滿
    7 個月之嬰兒，頭部支撐力量未足，遭外力加速度之搖晃會
    造成腦部血管撕裂致有嬰兒搖晃症候群病症，應隨時注意其
    安全狀況，採取必要之保護措施，而依當時情形復無不能注
    意之情事，甲○○竟在業務上疏於注意，因不詳原因致余柏
    陞遭受到外力大力搖晃，余柏陞因而受有硬腦膜下出血、雙
    眼視網膜出血、左眼視網膜剝離、癲癇等外力引致之嬰兒搖
    晃症候群之傷害，致余柏陞遺存肢體障礙、視覺障礙、智能
    受損及語言功能障礙等完全恢復機率極低之重傷害。
二、案經乙○○訴由桃園縣政府警察局龍潭分局報請臺灣桃園地
    方法院檢察署檢察官偵查起訴。
     理  由
壹、證據能力
一、長庚醫院鑑定函文部分：
    按鑑定之經過及其結果，應命鑑定人以言詞或書面報告，刑
    事訴訟法第206 條第1 項定有明文。又法院或檢察官得囑託
    醫院、學校或其他相當之機關、團體為鑑定，或審查他人
    之 鑑定，並準用第203 條至第206 條之1 之規定囑託機關
    鑑 定，刑事訴訟法第208 條第1 項前段亦定有明文。經查
    ，財團法人長庚紀念醫院林口分院（下稱長庚林口分院）（
    九六）長庚院法字第○六三七號鑑定書係檢察官囑託鑑定，
    ，而經本院就該鑑定內容發函詢問，該院復以（九六）長庚
    院法字第○六九七號鑑定書補充鑑定，觀之該2 份鑑定書內
    容已明確載明鑑定所依據之卷證資料、病人基本資料、案情
    概要、鑑定理由、鑑定意見、本案歷次鑑定問題與鑑定意見
    摘要等事項，並於說明欄載明：「2 、臨床上若為慢性出血
    ，則電腦斷層檢查之結果呈現之影像會較急性出血不同，且
    較不會呈現因急性出血所導致之急性腦水腫及急性腦挫傷之
    現象，固余童之出血現象符合醫學上之急性出血之現象。…
    4 、本院前次函覆推估余童之出血時點為到院前6 小時，係
    依據臨床相關檢查結果及手術治療過程臨床醫師之判斷。」
    等語（見本院卷卷第60頁至第61頁），顯示長庚醫院林口分
    院已就鑑定之依據及其結果，以書面報告，為刑事訴訟法第
    208 條、第206 條所稱之鑑定報告，乃刑事訴訟法第159 條
    第1 項「除法律有規定者外」之情形，自具有證據能力。故
    辯護人以該鑑定書未包括鑑定理由等語，抗辯該鑑定書不具
    有證據能力，自不足採；又該醫院為本院依刑事訴訟法第
    208 條所囑託之鑑定機構，且為國內知名醫院，就本件所囑
    託之被告受傷及出血時點問題部分，自具機關鑑定之適格性
    。辯護人所主張認為該份鑑定為小兒科醫生所作，而不具適
    格性云云，然如前述，本院係囑託醫院鑑定，並非囑託小兒
    科醫師為個人鑑定，而該鑑定報告亦係長庚林口分院所出具
    ，自無辯護人所指欠缺適格性之情，是該醫院出具之鑑定報
    告自應認有證據能力。
二、其他以下引用之證據：
    次按本案所引用之其餘供述及非供述證據，經本院依法踐行
    調查證據程式，檢察官、辯護人及被告均不爭執其餘各該證
    據之證據能力，且迄本院言詞辯論終結前未就其餘證據之證
    據能力聲明異議，又查無依法應排除其證據能力之情形，是
    後述所引用其餘證據之證據能力均無疑義，依法自有證據能
    力，均得作為本案證據，附此敘明。
貳、有罪部分：
一、訊據被告甲○○矢口否認有何前揭過失致重傷害之犯行，辯
    稱：案發該日伊對被害人余柏陞之照護並無任何疏失，且被
    害人活動及作息於事發前均正常，被害人發生上揭病症並不
    能排除係在自家所造成云云。經查：
  (一)被告甲○○自96年4 月9 日起受告訴人乙○○所託，以每月
    8,500 元酬勞，擔任褓母，於每週一至週五早上9 時至下午
    5 時，在其位於桃園縣龍潭鄉○○路○ 段40號住處照顧於95
    年9 月30日出生之被害人。嗣於同年月23日上午9 時許，被
    害人祖父丙○○將被害人帶至上址託由被告甲○○照顧，於
    該日下午3 時某分，被害人開始出現身體及右手僵直、左手
    抽蓄症狀，於該日下午4 時39分被告甲○○致電通知被害人
    母親戊○○等情，業據證人即告訴人乙○○指訴不移，核與
    證人即被害人祖父丙○○及同案被告己○○證述無訛在卷，
    復有泛亞電信公司通話明細總覽1 紙附卷足憑（本院審易卷
    第58頁），此部份亦為被告甲○○所不否認，此情首堪認定
    。
  (二)被害人因出現身體及右手僵直、左手抽蓄，於96年4 月23日
    晚間6 時55分許送往長庚林口分院進行腦部手術，而被害人
    受有前揭事實欄一所載之重傷害之情，有長庚林口分院分別
    於96年4 月25日、99年2 月4 日所出具之診斷證明書共2 紙
    （偵卷第60頁、本院審理卷第89頁）及病歷1 份附卷可稽；
    次經檢察官函詢長庚林口分院結果，所謂嬰兒搖晃症候群是
    一種典型的虐待性頭部傷害，一般發生於一歲以下嬰兒；綜
    合病徵為：意識模糊、硬腦膜下出血、視網膜出血；傷害轉
    機為：劇烈搖晃嬰兒頭部，或將嬰兒頭部直接暴力衝擊堅硬
    的平面，使頭部驟然減速，對腦組織及硬腦膜下橋接靜脈產
    生減力傷害導致；腦受傷形式包括：硬腦膜下血腫、出血，
    蜘蛛膜下出血，大腦、小腦出血、挫傷，腦拴塞，腦水腫等
    ，被害人應無法排除嬰兒搖晃症候群之可能性，有該院96
    年6 月28日（九六）長庚院法字第○五六四號函文1 份在卷
    可按（偵卷第66-67 頁），而與本院函送本案至國立臺灣大
    學醫學院附設醫院（下稱：台大醫院）鑑定結果相符一致，
    有台大醫院98年1 月23日校附醫秘字第0980900198號函文1
    份在卷可佐（本院審易卷第65-66 頁）；且經證人即為被害
    人進行腦部手術之醫師丁○○到庭結證：就醫學上被害人為
    急性硬腦膜下腔出血，肯定是經由外力造成，通常係受到很
    高地頻率或是變化很快地速度搖晃頭部導致，而被害人頭皮
    上並無撞擊外傷等語綦詳，互核2 份鑑定報告及證人之證述
    ，足徵被害人係屬嬰兒搖晃症患者，而被害人之傷害係外力
    而非自身疾病所致甚為明確。
  (三)雖被告甲○○另又辯稱：被害人於事發該日前即罹患感冒，
    ，該日至伊住處即出現流鼻涕及睡不好等情云云，然證人丁○○復證稱：硬腦膜下腔出血並不會有類似感冒之流鼻涕症
    狀，且感冒症狀並不會與硬腦膜下腔出血之症狀相同等語在
    卷，益徵被害人流鼻涕之感冒症狀實與其病情無關，被害人
    係嬰兒搖晃症患者明確。
  (四)至被害人係於何時受傷一節，先據證人丁○○證稱：被害人
    雖有可能發生「遲延性出血」，但是一旦受傷之後，應立即
    會出現一項受傷病徵，例如意識昏睡、活動力降低、抽筋、
    奶量減少、噁心、嘔吐等，受傷後之「延遲性出血」只是會
    讓病症加重，不太可能有撞擊後2 、3 天內都正常未出現任
    何病徵，突然間有大出血之情況等語甚詳，再證人即同案被
    告己○○證述：事發當日被害人早上9 時許，有坐著學步車
    玩伊住處客廳溜滑梯上掛置之撥盤，接著就把被害人放在沙
    發上陪其玩玩具，玩具掉落在地上時其還會哭鬧，也有坐在
    地墊上學習翻身，也有翻身成功之機會，到了上午10、11時
    ，伊幫被害人洗澡，洗完澡又讓被害人在學步車上自行玩耍
    ，接著被告甲○○便餵被害人喝奶，到上午11時多，被害人
    喝完奶，被告甲○○遂抱其去睡覺，睡到下午約2 時許其便
    自然醒來，醒來有幫其接著伊把被害人置放在學步車上餵食
    點心，吃完點心後其又繼續坐在學步車上自行玩玩具，約下
    午3 時多，被告甲○○把被害人抱在沙發上餵奶，喝完之後
    被告甲○○幫其拍背打嗝，復把其放在床位上，此時被害人
    還有去玩床頭音樂鈴才入睡等語明確，顯見被害人早上9 時
    許離開自己被安置在被告甲○○住處起至下午3 時許，無論
    係活動力、喝奶量、意識等生理狀況均屬正常，此亦為被告
    甲○○所不否認，因此相互勾稽證人丁○○及己○○之證詞
    ，得以推斷被害人之外力傷害應非如被告甲○○辯稱非係在
    自己住處發生，實係在伊看顧、照護下所致無訛，被告甲○○自難辭其咎。
  (五)被害人係95年9 月30日生，於96年4 月23日交予被告甲○○
    照顧時僅係出生未滿7個月之嬰兒，頭部支撐力量未足，遭
    搖晃會有造成加速度造成腦血管撕裂之嬰兒搖晃症候群，應
    隨時注意其安全狀況，採取必要之保護措施，而被告甲○○
    平日係被害人之主要照顧者，負責餵食被害人牛奶、換尿布
    等照護工作，業據證人己○○證述在卷可按，此亦為被告甲○○所不否認，而被告甲○○既係從事媬姆業務之人，更難
    諉為不知，且當負更高之注意義務。詎其竟任由被害人遭受
    到外力大力搖晃，而依當時情形復無不能注意之情事，所為
    顯已合致於應注意、能注意而不注意之過失要件。即被告甲○○對於被害人遭此外力搖晃之危險有怠於於履行其防止實
    害發生義務之情堪以認定。
  (六)被害人遭受到外力大力搖晃，因而受有如事實欄一所載之外
    力引致之嬰兒搖晃症候群之傷害，致其遺存肢體障礙、視覺
    障礙、智能受損及語言功能障礙等完全恢復機率極低之重傷
    害，此長庚林口分院99年2 月4 日（九九）長庚院法字第
    ○○五一號函文1 紙在卷足憑（本院卷第89頁），顯見被害
    人之身體或健康已達重大不治或難治之重傷害程度，是被害
    人所受之重傷害與被告疏未盡其前開應注意之義務而肇事，
    有相當之因果關係，被告甲○○過失致生構成要件之該當結
    果，自成立過失不純正不作為犯，難辭其過失致重傷害之刑
    責。
  (七)綜上所述，被告甲○○所辯顯係卸責之詞，不足採信，本件
    事證明確，被告甲○○過失致重傷害犯行，堪以認定。
二、按刑法上所稱之業務，係指以反覆為同種類之行為為目的之
    社會活動，被告甲○○既照顧被害人，且非偶一為之，自屬
    從事媬姆業務之人。是核被告甲○○所為，係犯刑法第284
    條第2 項後段之業務過失致重傷害罪。爰審酌被告甲○○並
    無前科，惟此次造成被害人損害非輕，犯罪後迄今未與被害
    人家屬達成和解、犯罪之動機、目的、手段，犯罪時所受之
    刺激及其品性、生活狀況、智識程度等一情狀，量處如主文
    所示之刑。又被告甲○○所為本案犯行，其犯罪時間在96年
    4 月24日之減刑基準日以前，且所犯之罪核與中華民國九十
    六年罪犯減刑條例第2 條第1 項之規定相符，復無同條例第
    3 條限制減刑之除外情形及同條例第5 條不得減刑之情形，
    是爰依中華民國九十六年罪犯減刑條例第2 條第1 項第3 款
    之規定，減其上開宣告刑期2 分之1 ，又被告上開業務過失
    致重傷罪之宣告刑，經減刑後依法得易科罰金，是爰並就被
    告所減得之刑，諭知如主文所示之易科罰金之折算標準。
    、無罪部分：
一、公訴意旨另以：被告己○○自96年4 月9 日起亦受託照顧被
    害人，竟疏未注意而使被害人受有如事實欄一之傷害，因認
    被告己○○涉犯刑法第284 條第1 項後段之過失致重傷罪嫌
    。
二、按犯罪事實應依證據認定之，無證據不得認定犯罪事實；不
    能證明被告犯罪者，應諭知無罪之判決，刑事訴訟法第154
    條第2 項、第301 條第1 項分別定有明文。次按事實之認定
    ，應憑證據，如未能發現相當證據，或證據不足以證明，自
    不能以推測或擬制之方法，以為裁判基礎；又所謂認定犯罪
    事實之證據，係指足以認定被告確有犯罪行為之積極證據而
    言，而認定犯罪事實所憑之證據，雖不以直接證據為限，間
    接證據亦包括在內，然而無論直接或間接證據，其為訴訟上
    之證明，須於通常一般人均不致有所懷疑，而得確信其為真
    實之程度，始得據之為有罪之認定，倘其證明尚未達到此一
    程度，而有合理懷疑存在時，事實審復已就其心證上理由予
    以闡述，敘明其如何無從為有罪之確信，因而為無罪之判決
    ，尚不得任意指為違法（最高法院29年上字第3105號、40年
    臺上字第86號、76 年 臺上字第4986號等判例要旨供參）。
    另按，檢察官就被告犯罪事實，應負舉證責任，並指出證明
    之方法；因此，檢察官對於起訴之犯罪事實，應負提出證據
    及說服之實質舉證責任；倘其所提出之證據，不足為被告有
    罪之積極證明，或其闡明之證明方法，無從說服法官以形成
    被告有罪之心證，基於無罪推定之原則，自應為被告無罪判
    決之諭知（最高法院92年臺上字第128 號判例要旨供參）。
三、經查被告甲○○平日負責陪伴被害人玩耍及偶爾幫被害人換
    尿布，此業據被告甲○○供陳在卷，因而實際照顧擔任褓姆
    之人係被告甲○○已如前述，被告己○○、甲○○固互負同
    居之義務及於日常家務互為代理人，惟被害人之照顧既係由
    被告甲○○負責餵食、換尿布之主要照護工作，則就被害人
    所可能遭受外力大力搖晃產生危險狀況之發生，自應由甲○○負保證人地位，即甲○○對被害人危險之產生而致傷害結
    果之發生，負有防止之義務，苟因過失之不作為而實現不法
    構成要件者，自應由其負相當罪責，核與被告己○○無涉，
    此外，復查無其他積極證據足認被告己○○有何公訴人所指
    之犯行，揆諸前揭法條、判例及說明，自應為被告己○○無
    罪之諭知。
據上論斷，應依刑事訴訟法第第299 條第1 項前段、第301 條第
1 項、第300 條，刑法284 條第2 項後段、第41條第1 項，中華
民國九十六年罪犯減刑條例第2 條第1 項、第7 條、第9 條，刑
法施行法第1 條第1 項、第2 項前段，判決如主文。
中    華    民    國    99    年    5     月    12    日
                  刑事第五庭審判長法  官  潘政宏
                                  法  官  劉淑玲
                                  法  官  江春瑩
以上正本證明與原本無異。
如不服本判決應於收受判決後10日內向本院提出上訴書狀，並應
敘述具體理由。其未敘述上訴理由者，應於上訴期間屆滿後20日
內向本院補提理由書( 均須按他造當事人之人數附繕本) 「切勿
逕送上級法院」。
                                  書記官  羅婉榕
中    華    民    國    99    年    5     月    13    日
附錄本件論罪科刑法條全文
中華民國刑法第284 條（過失傷害罪）
因過失傷害人者，處6 月以下有期徒刑、拘役或5 百元以下罰金
，致重傷者，處1 年以下有期徒刑、拘役或5 百元以下罰金。
從事業務之人，因業務上之過失傷害人者，處 1 年以下有期徒
刑、拘役或 1 千元以下罰金，致重傷者，處 3 年以下有期徒刑
、拘役或 2 千元以下罰金。

司法院資訊處製作；財團法人民間司法改革基金會備份。
